【裁判字號】    91,訴,934
【裁判日期】    920410
【裁判案由】    全民健康保險
【裁判全文】
臺北高等行政法院判決                              九十一年度訴字第九三四號
                              .
    原      告  中央健康保險局
    代  表  人  張鴻仁(總經理.
    訴訟代理人  藺超群律師
    複代理人    景玉鳳律師
    被      告  甲○○○○○○.
    訴訟代理人  何朝棟律師
                乙○○
右當事人間因全民健康保險事件，原告提起給付訴訟。本院判決如左：
    主  文
原告之訴駁回。
訴訟費用由原告負擔。
    事  實
一、事實概要：緣被告獨資經營「好家人診所」，民國（下同）八十六年間經申請為
    原告特約之醫事服務機構，嗣於八十八年十二月一日變更名稱為「雙和好家人診
    所」。嗣被告於承辦全民健康保險醫療業務期間，自八十八年三月至八十八年七
    月間所申報之案件，因被告之不當處方開立不符給付規定之藥品，經其他保險醫
    事服務機構提供藥品予被保險人，並由該保險醫事服務機構向原告申報費用，經
    原告專業審查核定不予給付，計應向被告追償之醫療費用為新台幣三百二十三萬
    九千七百四十六元。經原告發函催繳，被告均置之不理，原告遂提起本件給付訴
    訟。
二、兩造聲明：
  (一)原告聲明：1.被告應給付原告新台幣三百二十三萬九千七百四十六元，及自民國
                八十九年十一月九日起至清償日止，按週年利率百分之五計算之利
                息。
              2.訴訟費用由被告負擔。
  (二)被告聲明：1.駁回原告之訴。
              2.訴訟費用由原告負擔。
三、兩造之爭點：原告以被告不當處方開立不符給付規定之藥品，經原告專業審查核
                定不予給付，計應向被告追償之醫療費用為新台幣三百二十三萬九
                千七百四十六元，是否為有理由？
  (一)原告主張之理由：
    1.緣被告獨資經營「好家人診所」，有醫療機構開業執照乙紙可稽，民國（下同
      ）八十六年間經申請為原告特約之醫事服務機構，被告應依照健保法、健保法
      施行細則、全民健康保險醫事服務機構特約及管理辦法、全民健康保險醫療辦
      法等相關法令及雙方間之合約約定辦理全民健保醫療業務，有合約書乙份可稽
      ，嗣於八十八年十二月一日變更名稱為「雙和好家人診所」，有函乙紙可稽，
      合先敘明。
    2.查被告於承辦全民健康保險醫療業務期間，自八十八年三月至八十八年七月間
      所申報之案件，因被告醫師之不當處方開立不符給付規定之藥品，經其他保險
      醫事服務機構提供藥品予被保險人，並由該保險醫事服務機構向原告申報費用
      ，嗣經原告專業審查核定不予給付，計應向被告追償之醫療費用為新台幣（下
      同）三百二十三萬九千七百四十六元，經原告發函催繳，被告均置不理。
    3.按「醫師所開立之處方係由其他保險醫事服務機構提供藥品、檢驗或檢查服務
      ，保險人依前條審查辦法核定不予給付，且應歸責於醫師之不當處方者，其費
      用應由該醫師所屬之醫療機構自行負責。」全民健康保險法第五十三條定有明
      文，承前述，被告於承辦全民健康保險醫療業務期間，自八十八年七月間所申
      報之案件，因被告醫師之不當處方開立不符給付規定之藥品，經其他保險醫事
      服務機構提供藥品予保險對象，並由該保險醫事服務機構向原告申報費用，嗣
      經原告依法專業審查後，核定不予給付之金額為三百二十三萬九千七百四十六
      元，依全民健康保險法第五十三條規定及兩造間合約第一條、第二十六條第五
      約定，前揭金額應予以追回。嗣於言詞辯論時，將其依合約第二十六條第五款
      之請求依據，變更為依合約第十二條及第十三條約定。
  (二)被告主張之理由：
    1.按「行政訴訟以保障人民權益，確保國家行政權之合法行使，增進司法功能為
      宗旨。」「依債務本旨，向債權人或其他有受領權人為清償，經其受領者，債
      之關係消滅。」「債之關係消滅者，其債權之擔保及其他從屬之權利，亦同時
      消滅。」「行政行為，應以誠實信用之方法為之，並應保護人民正當合理之信
      賴。」行政訴訟法第一條，民法第三百零九條第一項、第三百零七條，行政程
      序法第八條分別定有明文。
    2.查被告與原告以醫療費用給付為債之標的，雙方於八十六年十月三十日簽訂合
      約，八十九年七月十五日合約終止清償屆期，原告以八十九年九月二十一日健
      保北門字第八九三○五二三九號函通知被告，謂合約存續期間之醫療費用，業
      已完成核定，共計應追還新台幣二百十八萬三千一百十一元；被告收到通知後
      ，確認該函附表所列各個月份醫療費用溢付金額及合約期間「合計溢付金額」
      （等同「累計溢付金額」）與該函主旨之應追送金額無誤，即依該函說明於八
      十九年十月七日（文到十五日內），以郵政劃撥匯款（原告指定方式），向原
      告清償合約期間給付醫療費用，依民法第三百零九條第一項、第三百零七條，
      被告與原告合約期間（八十六年十月三十日至八十九年七月十五日）醫療費用
      給付債之關係消滅，債之關係消滅者，其債權之前置及其他從屬之權利，亦於
      八十九年十月七日同時消滅。
    3.另查健保法第五十三條醫師不當處方之專業審查為醫療費用核定之前置程序，
      每一個月醫療費用原告僅有一次核定（原告於申報日起六十日內完峻行政審查
      及專業審查，審查辦法第三條、第四條、第六條、第十條第三項參照），該月
      份醫療費用核定之後根本沒有嗣後再一次專業審查再一次核定之法源及程序！
      以八十八年三月份為例，此月份醫療費用被告於八十八年四月八日申請，原告
      於六十日內審查完峻核定，並於八十八年七月二十八日通知被告，九十年八月
      二十三日之「醫療費用核定通知總表」如何隨八十八年七月二十八日函檢送？
      又被告之診所原名稱為「好家人診所」，八十八年十二月一日改名為「雙和好
      家人診所」（八十八年三月份）受文者為好家人診所，而「醫療費用核定通知
      總表」竟指載雙和好家人診所，原告如何未卜先知？又八十八年三月份原告核
      定之醫療費用金額為零，明顯可見原告前開醫療費用明細、醫療費用核定通知
      總表全屬訛假偽造，而雙方醫療費用給付債之關係八十九年十月七日已消滅，
      健保法第五十三條條文根本沒有追扣這兩個字，原告八十九年十月九日健保北
      門字第八九三○五二九九號書函所要求之行為構成詐欺犯罪，被告因向原告請
      求確認其無效未被允許，已先提起確認行政處分無效之訴，蒙本院以九十一年
      度訴字第六三一號受理，原告竟然捏造不實稱被告置之不理！另合約根本沒有
      第二十五條第五款，如何依合約第二十五條第五款約定提起本訴？原告從頭到
      尾謊話連篇，欺詐誆騙以矇混法官。
    4.綜上，健保法第五十三條醫師不當處方之專業審查為每一個月醫療費用核定之
      前置程序，而被告已依原告核定清償合約期間醫療費用給付，醫療費用給付債
      之關係消滅後，根本沒有原告虛構再一次專業審查追扣醫療費用之法源程序。
      原告隱匿被告八十九年十月七日清償合約期間醫療費用之事實，竟於九十年八
      月二十三日偽造醫療費用核定通知總表及醫療費用明細欲謀取不法利益，原告
      承辦人員為圖績效獎金，隨興侵權損害人民，實法治國家之恥！本件原告請求
      毫無理由，事證明確，請判如訴之聲明，或依行政訴訟法第一百零七條第三項
      得不經言詞辯論，逕以判決駁回之，以確保國家行政權之合法行使，以保障人
      民權益。
    理  由
一、查本件被告梁芳正於八十六年十月三十日，在台北縣中和市○○路四七一號一樓
    開設「好家人診所」領有台北縣核發北府衛醫字第三四一八號醫療機構開業執照
    ，嗣於八十六年十一月七日與原告簽訂「全民健康保險特約醫事服務機構合約」
    有效期間自八十六年十月三十日起至八十九年十月二十九日止。其間「好家人診
    所」於八十八年十二月一日變更名稱為「雙和好家人診所」，開業地址亦遷至「
    台北縣中和市○○路三八六號」，有開業執照；系爭合約及中央健康保險局台北
    分局八十八年十二月二十七日健保北醫字第八八九○○七七一號函附卷可憑。惟
    上開合約於八十九年七月十五日經兩造合意終止等情，為兩造所不爭執。次查合
    約第一條明定：「乙方（指被告）應依照健保法、健保法施行細則、全民健康保
    險醫事服務機構特約及管理辦法、全民健康保險醫療辦法等相關法令及本合約規
    定辦理全民健康保險（以下簡稱本保險）醫療業務。」
二、原告主張被告於承辦全民健康保險醫療業務期間，自八十八年三月至八十八年七
    月間所申報之案件，因被告醫師之不當處方開立不符給付規定之藥品，經其他保
    險醫事服務機構提供藥品予被保險人，並由該保險醫事服務機構向原告申報費用
    ，嗣經原告專業審查核定不予給付，計應向被告追償之醫療費用為三百二十三萬
    九千七百四十六元，經原告發函限期文到十五日內繳納，被告均未置理。爰依全
    民健康保險法第五十三條規定及兩造合約第一條、第二十五條第五款約定，訴請
    被告給付，並提出原告台北分局九十年十月九日健保北門字第八九三○五二九九
    號函為證。被告則以：(一)醫療費用每月申報一次，核定一次，無原告主張之再行
    審查之規定。(二)被告八十八年三月至七月之醫療費用均依法申報，且均經原告核
    定在案。(三)全民健康保險法第五十三條無原告所主張之追扣規定。(四)系爭合約無
    第二十五條第五款規定等語為辯。
三、按「醫師所開立處分係由其他保險醫事服務機構提供藥品，檢驗或檢查服務，經
    保險人依前條審查辦法審查核定不予給付，且應歸責於醫師不當處方者，其費用
    應由該醫師所屬之醫療機構自行負責。」全民健康保險法第五十三條定有明文。
    次按「保險醫事服務機構申報之醫療服務案件，審查醫師、藥師等醫事人員應於
    健保局規定期限內審查完竣。保險醫事服務機構如期申報之醫療費用，健保局應
    於收到申請文件之日起六十日內核付。」依全民健康保險法第五十二條規定訂定
    之全民健康保險醫事服務機構醫療服務審查辦法第十條第三項亦有明定。查本件
    原告對於被告八十八年三月至七月間所申報之醫療費用案件，分別於八十八年七
    月二十八日、八十八年八月二十七日、八十八年十月二日、八十九年二月二十四
    日、八十九年三月十六日各以健保北門審五字第五○七二六○三九號、第000
    00000號、第00000000號簡便行文表、及健保北門審字第○一○二
    二四○二號函及○一一六○一號函核定在案，有上開簡便行文表及書函影本附卷
    可稽。原告非惟未能提出原告核定醫療費用後，得再予審查追扣之相關證據，且
    未提出其依全民健康保險醫事服務機構醫療服務審查辦法核定不予給付之資料，
    更未提出應歸責於被告不當處方之證據，原告此項主張，即屬無據甚明。至原告
    所提「門診醫療費用核定通知總表」、「門診醫療費用抽樣暨核減清單」均係九
    十年八月二十三日之事後所製作，非原告主張請求之有利證據，要無疑義。
四、再按「乙方申請之醫療費用，有左列各款情形之一者，由乙方負責，經甲方查核
    發現已核付者，應予追扣：五、經甲方通知乙方為暫行拒絕給付之保險對象，乙
    方仍予受理診療，並申報費用者。」系爭全民健康保險特約醫事服務機構合約第
    二十六條第五款固有明定（原告誤植為第二十五條第五款，併此更正）；惟查原
    告未提出其通知被告為暫行拒絕給付之保險對象，被告仍予受理診療之證據資料
    ，以佐其實，原告此項主張，亦屬無據。
五、原告提出之「中央健康保險局台北分局門診醫療費用核定通知總表」及「門診醫
    療費用抽樣暨核減清單─依案件分類」等表係於九十年八月二十三日所製作，該
    等表格並不具有證明原告得依全民健康保險法第五十三條及系爭合約第二十六條
    第五款追扣被告醫療費用之證據，即乏法律或契約請求權基礎。
六、另原告八十九年十月九日健保北門字第八九三○五二九九號函係函示被告「貴診
    所承辦本保險醫療業務，經查自八十七年十二月至八十八年七月期間所申報之醫
    療費用，因貴診所醫師之不當處分，應追扣之金額計新臺幣三二三萬九七四六元
    整，請速於文到十五日內繳回歸墊。」等語，說明一則載為：「依全民健康保險
    法第五十三條規定：『醫師所開立處分係由其他保險醫事服務機構提供藥品，檢
    驗或檢查服務，經保險人依前條審查辦法審查核定不予給付，且應歸責於醫師不
    當處方者，其費用應由該醫師所屬之醫療機構自行負責。』經查貴診所自八十八
    年十二月至八十八年七月期間所申報之案件，經本分局專業審查，因貴所醫師之
    不當處分經放大回推核減之金額計六六九萬五七四一元，原申報金額計三四五萬
    五九九五元，本分局依規定追扣前開二者之差額計新臺幣三二三萬九七四六元整
    。」足見原告追扣系爭三二三萬九千七百四十六元係以全民健康保險法第五十三
    條為據，惟原告並未提出任何證據足以證明其此項主張為實，已如前述，原告主
    張要屬無據，至臻明確。
七、原告於言詞辯論時，變更原依合約第二十六條第五款請求之依據，改以合約第十
    二條「甲方（指原告）之特約藥局依據乙方（指被告）開立之處方箋向甲方申報
    費用，經甲方審核有不符合規定並屬乙方責任者，甲方得於乙方申請之費用扣還
    」及第十三條「乙方對保險對象之醫療服務不符合健保法及有關規定者其費用由
    乙方自行負責」約定為其請求之依據；按該項變更請求之基礎與原依健保法第五
    十三條規定所為請求不變，應予准許；惟原告未能提出被告所開立之處方箋經何
    一原告之特約藥局申報費用，經原告審核有不符合規定，並屬被告責任或被告對
    何一保險對象所為醫療服務有不符合健保法及有關規定之證據，揆諸行政訴訟法
    第一百三十六條準用民事訴訟法第二百七十七條之規定，原告此項變更請求，亦
    屬無據。
八、綜合上述，原告主張本件請求權基礎所繫之全民健康保險法第五十三條規定及系
    爭合約第十二條、第十三條約定，均因原告未能提出證明被告有符合上該規定及
    約定要件之行為，原告主張失其所據，其請求為無理由，應予駁回。
據上論結，本件原告之訴為無理由，爰依行政訴訟法第九十八條第三項前段，判決如
主文。
中      華      民      國    九十二    年      四      月      十      日
                 臺 北 高 等 行 政 法 院   第 六 庭
                                審 判 長   法    官  林樹埔
                                           法    官  曹瑞卿
                                           法    官  闕銘富
右為正本係照原本作成。
如不服本判決，應於送達後二十日內，向本院提出上訴狀並表明上訴理由，如於本判
決宣示後送達前提起上訴者，應於判決送達後二十日內補提上訴理由書（須按他造人
數附繕本）。
中      華      民      國    九十二    年      四      月      十      日
                                           書 記 官  吳芳靜


司法院資訊處製作；財團法人民間司法改革基金會備份。
